【裁判字號】    95,訴,1386
【裁判日期】    951018
【裁判案由】    違反公職人員選舉罷免法
【裁判全文】
臺灣彰化地方法院刑事判決              95年度訴字第1386號
公  訴  人  臺灣彰化地方法院檢察署檢察官
被      告  戊○○
上列被告因違反公職人員選舉罷免法等案件，經檢察官聲請以簡
易判決處刑（95年度偵字第3769號），本院北斗簡易庭認不宜逕
以簡易判決處刑，移由本院改依通常程序審理，本院判決如下：
    主  文
戊○○以脅迫妨害他人競選未遂，處有期徒刑月，如易科罰金
，以佰元折算壹日，褫奪公權壹年。
    事  實
一、戊○○因不滿甲○○與其競選95年度彰化縣大城鄉鄉民代表
    ，竟基於妨害甲○○競選及恐嚇之犯意，於民國95年1 月31
    日晚間10時15分許，至甲○○位於彰化縣大城鄉○○村○○
    路46之1 號住處，向當時在客廳之甲○○妻子己○○、兒子
    乙○○、女兒丙○○及媳婦丁○○脅迫稱：「這一次的選舉
    與上一次選舉不同，如果甲○○再登記，就要至其住處丟手
    榴彈，以及拿手榴彈丟甲○○」等語，以此加害生命、身體
    之事，恐嚇己○○、乙○○、丙○○、丁○○，使渠等心生
    畏懼，足生危害於渠等之安全，並妨害甲○○競選。其後己○○等人見事態嚴重，即將已就寢之甲○○叫醒，並將上情
    告知甲○○，甲○○因而心生畏懼，渠等認事情緊急，旋於
    當日晚上11許即報警處理，始查悉上情。而戊○○雖有妨害
    甲○○競選之行為，但其後甲○○仍然有參選95年度彰化縣
    大城鄉鄉民代表，並且當選，故未致生甲○○放棄拜票競選
    活動之結果。
二、案經己○○、乙○○、丙○○訴由臺灣彰化地方法院檢察署
    檢察官聲請簡易判決處刑，本院北斗簡易庭認不宜逕以簡易
    判決處刑，移由本院改依通常程序審理。
    理  由
壹、證據能力部分：
    本案全部卷證所涵括之供述證據及非供述證據，經詢之公訴
    人及被告均同意全部證據之證據能力，是後述所引用證據之
    證據能力均無疑義，合先敘明。
貳、本院論罪科刑部分：
一、訊據被告戊○○矢口否認有何妨害他人競選及恐嚇危害安全
    之犯行，辯稱：95年1 月31日晚間伊並未前往甲○○住處，
    這是甲○○家人無中生有，且伊之宣傳名片四處都有，很容
    易取得，不能以此認定伊有上開犯行云云。
二、經查：上開事實，業據證人己○○、乙○○、丙○○、丁○○、甲○○於本院審理時經隔離訊問後，分別具結證述如下
    ：(1)證人己○○證稱：我認識被告戊○○，是同庄的，於95
    年1 月31日晚上戊○○有到我們住處，當時我女兒丙○○、
    兒子乙○○、媳婦丁○○都在場，還有一位丙○○之男性友
    人，他是後來才來的，當天我們鐵門拉下來一半，戊○○就
    自己走進來，我的兒子、女兒在玩撿紅點，戊○○就說這次
    選舉不比上一回，要向我們丟手榴彈，說完就走向門口，並
    回頭說：『這次是說真的，不是說假的』，所以我才會感到
    害怕，那時我先生在睡覺，因為我先生甲○○要選代表，戊○○的意思是我們如果要登記參選，就要丟手榴彈，被告一
    走之後，我就覺得事態嚴重，就去叫醒我先生，告訴他這件
    事，戊○○當時還有拿一張名片，但我忘了是給我兒子或放
    在客廳桌上等語；(2)證人乙○○證稱：當時我在場，還有我
    媽媽己○○，妹妹丙○○，我妹妹朋友陳先生，父親甲○○
    當時好像在睡覺，我跟丙○○、陳先生在玩牌，後來玩到一
    半，被告戊○○自己走進來，並說要我爸爸小心，不然出去
    會被丟手榴彈，我父親當時有宣布要競選，那時候我們鐵門
    正要拉下來，被告就自己跑進來，我就站起來，被告有拿扣
    案之名片給我，當時我聽到要丟手榴彈，我會緊張、害怕，
    被告跟我父親在上次競選時有糾紛，我說現在要選舉，我們
    先報案，請警察處理，他說我父親如果再選，有人會來丟手
    榴彈，叫我父親在家或外出要小心等語；(3)證人丙○○證稱
    ：被告到甲○○住處時，爸爸在房間裡面，我、媽媽己○○
    、哥哥乙○○、嫂嫂李嘉惠在客廳，我朋友陳先生比較晚來
    ，在客廳玩牌，因為當時客廳的鐵門關下一半，被告就從鐵
    門鑽進來，被告進來時我們感到很奇怪，只有我媽媽認識被
    告，剛進屋後被告站在門口面對我們，並說這次選舉不會像
    上次那麼簡單，說要丟手榴彈，不是開玩笑的，因為哥哥當
    時坐在比較外面，被告就拿了壹張名片給我哥哥，那天被告
    跟我們這樣說時，我當然會害怕，所以才報案，那時父親甲○○已經有宣布參選，被告這樣說應該就是參選的關係，父
    親事後才知道這件事等語；(4)證人丁○○證稱：於95年1 月
    31日我有在家裡，當時是過年的時候，那天晚上我先生乙○○與他妹妹丙○○在玩撲克牌，被告戊○○就進來，說要找
    我公公甲○○，我公公當時在睡覺，但我們跟他說我公公不
    在，我先生站起來，被告進來之後我一直都待在客廳，之後
    被告有提到要來我家丟炸彈或手榴彈之類的，我聽了會害怕
    ，後來是我婆婆去跟我公公說，我婆婆決定要報案，我們打
    電話跟警察說等語；(5)證人甲○○證稱：我做過兩任代表，
    於95年我有要參選大城鄉鄉民代表，於95年1 月31日我有在
    家，當時我已經在睡覺了，後來我太太叫我起來，跟我說被
    告戊○○說『如果我去登記參選，就會有人要來丟手榴彈』
    ，被告這次也有參選，被告已經參選好幾次，都沒有選上，
    當時因為會害怕，所以就去報案，我後來有參選，也有選上
    等語。觀諸上開證人之證詞，彼等就當日案發之經過細節所
    述內容均互相符合，且證人己○○、乙○○、丙○○於當日
    即95年1 月31日晚間11時許，確實立即前往彰化縣警察局二
    林分局大城分駐所報案（參95年1 月31日警詢筆錄），彼等
    經具結後在擔負偽證罪責之下所為上開相互吻合之證詞，應
    堪採信，此外復有告訴人己○○等人於偵訊中所繪案發現場
    圖1 紙附卷可稽，及戊○○名片1 紙扣案為證。綜上所述，
    被告空言所為前開所辯，顯係卸責之詞，不足採信。本案事
    證已臻明確，被告犯行應堪認定，應予依法論科。
三、我國刑法於94年2月2日修正公布，95年7月1日施行（下稱新
    法；修正前刑法下稱舊法）後，依最高法院95年度第8次刑
    事庭會議決議決議內容，有關新舊法之適用原則如下：
    (一)新法第2條第1項之規定，係規範行為後法律變更所生新舊
      法律比較適用之準據法，於新法施行後，應適用新法第2
      條第1項之規定，為「從舊從輕」之比較。
    (二)基於罪刑法定原則及法律不溯及既往原則，行為之處罰，
      以行為時之法律有明文規定者為限，必行為時與行為後之
      法律均有處罰之規定，始有新法第2條第1項之適用。
    (三)比較時應就罪刑有關之共犯、未遂犯、想像競合犯、牽連
      犯、連續犯、結合犯，以及累犯加重、自首減輕暨其他法
      定加減原因（如身分加減）與加減例等一切情形，綜其全
      部罪刑之結果而為比較。
    (四)易科罰金之折算標準，新法施行後，應依新法第2 條第1
      項之規定，適用最有利於行為人之法律。
    (五)就想像競合犯部分，新法第55條但書係科刑之限制，為法
      理之明文化，非屬法律之變更。
    (六)從刑附屬於主刑，除法律有特別規定者外，依主刑所適用
      之法律。
    本件被告行為後，刑法關於易科罰金、未遂犯及想像競合犯
    部分等規定均有修正，依前揭最高法院95年度第8 次刑事庭
    會議決議內容，應綜其全部罪刑之結果而為比較後，始得判
    斷應適用新法或舊法，經本院為如附表所示之比較後，認本
    件依刑法第2 條第1 項前段，就以下易科罰金、未遂犯及想
    像競合犯部分等適用，均應依舊法。
四、核被告戊○○所為，係違反公職人員選舉罷免法第90條第1
    項第1 款、第2 項之妨害他人競選罪未遂罪及刑法第305 條
    之恐嚇危害安全罪（檢察官起訴法條雖漏未記載刑法第305
    條，惟其犯罪事實欄已述及此部分事實，並業據本院當庭諭
    知此部分之法條）。被告以一恐嚇行為，致己○○、乙○○
    、丙○○、丁○○、甲○○心生畏懼，並妨害他人競選，顯
    係以一個行為，同時侵害數法益，為想像競合犯，依修正前
    刑法第55條之規定，應從一重依脅迫妨害他人競選未遂一罪
    處斷。又被告妨害他人競選犯罪尚屬未遂，應依修正前刑法
    第26條前段減輕其刑。爰審酌被告之素行，及其犯罪之動機
    、目的、以脅迫手段戕害民主選舉制度、所施脅迫之情節、
    所生之危害及犯罪後猶飾詞否認之態度等一切情狀，量處如
    主文所示之刑，並諭知易科罰金之標準，以示懲戒。又褫奪
    公權依我國刑法規定，為從刑之一種，附屬於主刑，不生比
    較輕重問題（最高法院79年度第3 次刑事庭會議決議參照）
    ，亦不容與其他刑法總則規定割裂適用；本案被告行為後，
    雖刑法第37條第2 項關於褫奪公權之規定，於94年1 月7 日
    修正，將裁量宣告褫奪公權之有期徒刑宣告刑下限，由6 月
    提高為1 年（宣告褫奪公權之期間為1 年以上10年以下，則
    未修正），並於95年7 月1 日施行，然此為從刑之科刑規範
    事項，應隨同主刑適用同一準據法，是以本案仍應依公職人
    員選舉罷免法第98條第3 項及修正前刑法第37條第2 項規定
    ，併予宣告褫奪公權，以資懲儆。
據上論斷，應依刑事訴訟法第452 條、第299 條第1 項前段，公
職人員選舉罷免法第90條第1 項第1 款、第2 項、第98條第3 項
，刑法第11條前段、第2 條第1 項前段、第305 條，修正前刑法
第26條前段、第55條、第41條第1 項前段、第37條第2 項，罰金
罰鍰提高標準條例第1 條前段、修正前罰金罰鍰提高標準條例第
2條，判決如主文。
本案經檢察官張尹敏到庭執行職務。
中    華    民    國    95    年    10    月    18    日
                    刑事第二庭    審判長法官    石馨文
                                  法      官    簡婉倫
                                  法      官    郭麗萍
以上正本證明與原本無異。
如不服本判決，應於判決送達後10日內，向本院提出上訴狀（ 須
附繕本 ）。
告訴人或被害人對於判決如有不服具備理由請求檢察官上訴者，
其上訴期間之計算係以檢察官收受判決正本之日期為準。
中    華    民    國    95    年    10    月    20    日
                                      書記官    林怡吟
附錄本案論罪科刑法條全文：
公職人員選舉罷免法第90條
（罰則（七）－妨害他人選罷）
以強暴、脅迫或其他非法之方法為左列行為之一者，處 5 年以下
有期徒刑
：
一  妨害他人競選或使他人放棄競選者。
二  妨害他人為罷免案之提議、連署或使他人為罷免案之提議、
連署者。
前項之未遂犯罰之。
中華民國刑法第305條
（恐嚇危害安全罪）
以加害生命、身體、自由、名譽、財產之事，恐嚇他人致生危害
於安全者，處2 年以下有期徒刑、拘役或3 百元以下罰金。


司法院資訊處製作；財團法人民間司法改革基金會備份。
